【裁判字號】    92,小上,102
【裁判日期】    920831
【裁判案由】    損害賠償
【裁判全文】
臺灣高雄地方法院民事判決                        九十二年度小上字第一○二號
    上  訴  人  甲○○
    被上訴人    乙○○
右當事人間請求損害賠償事件，上訴人對於中華民國九十二年七月三日本院高雄簡易
庭九十二年度雄小字第一０四一號第一審判決提起上訴，本院判決如左：
    主  文
上訴駁回。
第二審訴訟費用新台幣捌佰柒拾捌元由上訴人負擔。
    理  由
一、按對於小額程序之第一審判決之上訴，非以其違背法令為理由，不得為之，民事
    訴訟法第四百三十六條之二十四第二項定有明文。又所謂判決違背法令，乃指判
    決不適用法規或適用不當，或有民事訴訟法第四百六十九條第一款至第五款所列
    情形，此為同法第四百三十六條之三十二第二項準用第四百六十八條、第四百六
    十九條第一款至第五款所明定。次按，小額程序之第二審判決，依上訴意旨足認
    上訴為無理由者，得不經言詞辯論為之，民事訴訟法第四百三十六條之二十九第
    二款亦有明文。
二、上訴意旨略以：原判決認為伊無權占有系爭房屋（即高雄市○○區○○街八號十
    一樓之二），然訴外人福總建設股份有限公司（以下簡稱福總公司）為拍賣程序
    之債務人，依我國目前將法院拍賣視為私法上買賣行為之見解，被上訴人之前手
    相當於自福總公司買受系爭房屋，而伊則係於拍賣查封前向福總公司預購該房屋
    ，並受移轉占有，此一占有關係並不因被上訴人拍賣取得系爭房屋而轉為無權占
    有，且鈞院拍賣公告內亦載明拍賣後不點交，顯示伊無非法占用之情事，是原審
    此部分見解容有錯誤；又伊享有使用系爭房屋之利益，係基於福總公司因買賣關
    係移轉占有而來，被上訴人不能占有該屋，係因福總公司因拍賣而產生之不完全
    給付，二者並非同一原因事實，被上訴人請求返還不當得利，係屬無據；又伊預
    購系爭房屋之契約明確記載土地權利範圍為萬分之六十一，而被上訴人受前手移
    轉登記之土地權利範圍僅萬分之五十，兩者有所不同，顯然被上訴人就系爭房屋
    分配之土地面積不足，當難認為房地所有權完整，原審未詳察論此，判決有違法
    不當等語。茲上訴意旨已說明其所認原判決適用法規不當之處，並揭示合於該等
    法律內容之事實，堪認對原判決違背法令已有具體指摘，是上訴人提起本件上訴
    ，於法尚無不合，先予敘明。
三、經查：
（一）訴外人福總公司於民國八十二年間，在坐落高雄市○○區○○段一七三地號、
      同區○○段一九五一地號土地上，推出「龍飛鳳舞大樓」建案，本件上訴人於
      八十二年七月間向福總公司預購系爭房屋暨基地，該屋於八十四年八月間建峻
      後，福總公司於同年十月五日將之交由上訴人使用，並於八十五年一月十九日
      將上述二筆土地應有部分各萬分之六十一，辦理所有權移轉登記予上訴人之子
      楊興安；而福總公司自八十年至八十五年間，陸續以上開二筆土地之應分有部
      各萬分之一八四二及其上興建完成之房屋設定抵押，向華南商業銀行股份有限
      公司（以下簡稱華南銀行）借款五億八千萬元，嗣因福總公司未依約還款，經
      華南銀行就上述二筆土地應有部分各萬分之一八四二及其上房屋四十三棟（含
      系爭房屋）聲請本院拍賣抵押物，於九十一年五月十三日由訴外人洪林秀美等
      十三人共同得標承買，並於同年六月五日、六日及七日領得不動產權利移轉證
      明書；本件被上訴人於九十一年十一月二十七日與訴外人謝美怡共同向洪林秀
      美等購買系爭房屋及澄義段一七三地號土地應有部分萬分之五十，並於九十二
      年一月八日完成所有權移轉登記，且受讓其等對上訴人無權占用之損害賠償請
      求權各節，有房屋暨土地預定買賣合約書、車位使用權利證明、授權書、土地
      所有權狀、本院九十一高貴民良九十執字第六一七七號不動產權利移轉證明書
      、債權轉讓書、土地暨建築改良物買賣所有權移轉契約書、土地暨建物登記謄
      本（原審卷第六四至七五、九至一九、四一至四二、四五至四七、五一至五二
      頁）附卷可稽，且為兩造所不爭。
（二）而上訴人與福總公司間所存之買賣契約係屬債權關係，僅具拘束上訴人與福總
      公司之效力，又上訴人由原所有權人福總公司受讓系爭房屋之占有，亦係基於
      履行此一債權關係而來，而無從對福總公司以外之第三人主張權利，今洪林秀
      美等、被上訴人已遞從福總公司取得所有權，惟上訴人並無得以對抗其等之法
      律上權源，而仍續予占用系爭房屋，自屬無權占有，要無疑義。至本院九十年
      度執字第六一七七號拍賣公告固記載系爭房屋拍定後不點交乙節，惟此乃因強
      制執行程序中關於不動產之拍賣，執行法院僅得作形式審查，第三人占有之法
      律地位未經實體程序審認，性質與因訴訟結果而為交付標的物之執行迥異，故
      如執行債務人應交出之不動產，係查封後為第三人占有或第三人對其在查封前
      無權占有不爭執者，法院始應解除其占有，點交於買受人或承受人，如第三人
      於查封前即占有且爭執其非無權占有者，執行法院尚難強使騰交該物與買受人
      或債權人，此觀諸強制執行法第九十九條、最高法院五十年台抗字第二八四號
      判例甚明，是前揭不點交之記載，並非執行法院肯認上訴人係有權占用系爭房
      屋之表示，且執行法院亦無判認該實體法律關係之權限。其次，上訴人既無法
      律上原因，而占用系爭房屋，獲有相當於租金之利益（最高法院六十一年台上
      字第一六九五號判例參照），致洪林秀美等及被上訴人無法就該屋為使用收益
      ，受有相當於租金之損害，上訴人之受益與洪林秀美等、被上訴人之受損間存
      有直接之因果關係，當然構成不當得利，至為顯然。據上，足認上訴人於洪林
      秀美等、被上訴人遞取得系爭房屋所有權後，仍續予占用系爭房屋，確屬無權
      占有，且構成不當得利，原審為此等認定，並無違法或不當之可言。
（三）再者，系爭房屋之基地係坐落於澄義段一七三地號土地內，有上開權利移轉證
      明書及建物所有權狀可稽（原審卷第一一、五一至五二頁），而被上訴人於買
      受系爭房屋時，一併買受澄義段一七三地號土地應有部分萬分之五十，亦有上
      開土地暨建築改良物買賣所有權移轉契約書、建物登記謄本足可參佐（原審卷
      第四一至四二、四五至四七頁），堪認系爭房屋暨基地所有權之應有部分，業
      已一併出賣予被上訴人，而無分離移轉，違反公寓大廈管理條例第四條第二項
      之情事。上訴人雖主張其與福總公司簽訂之房屋預售契約已明確記載土地持分
      為萬分之六十一，可見被上訴人並未受讓足額之基地持分，難認其房地所有權
      完整等情。然以，上訴人所簽訂之預定土地買賣契約書關於系爭房屋基地之權
      利範圍係約定：「本條所稱『土地之應有持分比例』雙方同意依辦理所有權移
      轉登記當時之法令規定方式計算，其未有規定計算方式者，應依主建物面積比
      例持分計算之，若移轉發生誤差，雙方應即時依本項所定方式回復為正確之持
      分比例」，此觀諸該契約書第一條第三款明甚，是足見上訴人與福總公司並未
      明確約定某特定比例之土地持分，而係以移轉時之法令規定或主建物面積比例
      ，作為將來計算土地應有部分之依據。又系爭房屋之基地係坐落在澄義段一七
      三地號土地內，已如前述，而福總公司移轉登記在上訴人之子名下之土地，除
      上開土地應有部分萬分之六十一外，尚有獅頭段一九五一地號土地應有部分萬
      分之六十一，此據上訴人自承在卷，並有土地所有權狀影本二紙附卷足憑（原
      審卷三三至三四頁），以上訴人受移轉之二筆土地應有部分與其預購之系爭房
      屋，僅其中一筆有基地坐落之關連性，另一筆則無，此一現象顯有違公寓大廈
      管理條例上開強制規定，亦悖於社會交易常情，則上訴人所受讓之該二筆土地
      應有部分，是否確係其依法令或主建物面積比例所得享有之土地持分，實堪質
      疑，自無從遽為被上訴人未取得足額土地持分之判斷。承上，原審認定系爭房
      屋基地已併同移轉予被上訴人，無違反上開強制規定，亦無違背法令或經驗、
      論理法則之可言。
（四）綜上所述，原判決並無不適用法規或適用不當之情形，上訴人指摘原判決違背
      法令，為無理由。
四、末按小額訴訟之上訴程序，法院為訴訟費用之裁判時，應確定其費用額，民事訴
    訟法第四百三十六條之十九第一項、第四百三十六條之三十二第一項規定甚明。
    本件訴訟費用為裁判費八百四十四元，送達郵費三十四元，合計八百七十八元，
    應由上訴人負擔。
五、結論：本件上訴為無理由，依民事訴訟法第四百三十六條之二十九第二款、第四
    百三十六條之三十二第一項、第二項、第四百四十九條第一項、第四百三十六條
    之十九第一項、第七十八條，判決如主文。
中      華      民      國    九十二    年    八    月    三十一        日
                              臺灣高雄地方法院民事第一庭
~B審判長法官     甯  馨
~B      法官     蔡川富
~B      法官     蘇姿月
右為正本係照原本作成。
本判決不得上訴。
中      華      民      國    九十二    年    八    月    三十一        日
~B法院書記官     林麗文


司法院資訊處製作；財團法人民間司法改革基金會備份。
